臺灣臺北地方法院民事簡易判決
109年度北簡字第4006號
原      告  吳俊頡  

訴訟代理人  吳慶隆律師
            吳鴻志  

被      告  臺北市政府

法定代理人  柯文哲  
訴訟代理人  王建智  
            高丞瑋  
            徐文娟  
被      告  鴻展興業股份有限公司

法定代理人  吳松翰  


被      告  高耀宗  

            陳尚呈  

            陳鶯心  

            陳怜朱  
            陳品靜  

            蔣東庭  

            高素惠  
            高淑貞  
            高淑真  
上列當事人間請求分割共有物事件，本院於民國110年10月27日
言詞辯論終結，判決如下︰
    主  文
原告之訴駁回。
訴訟費用新臺幣貳仟元由原告負擔。
    事實及理由
一、本件原告依民法第823條第1項、第824條第2項規定請求分割
    位於本院轄區之臺北市○○區○○段○○段000地號及臺北市○○區○
    ○段○○段000地號土地（下稱系爭2筆土地），依民事訴訟法
    第10條第1項規定，本院有專屬管轄權，先予敘明。次按訴
    狀送達後，原告不得將原訴變更或追加他訴。但請求之基礎
    事實同一、訴訟標的對於數人必須合一確定時，追加其原非
    當事人之人為當事人者，不在此限，民事訴訟法第255 條第
    1 項第2、5 款定有明文，復按請求分割公同共有物之訴，
    為固有之必要共同訴訟，應由同意分割之公同共有人全體一
    同起訴，並以反對分割之其他公同共有人全體為共同被告，
    於當事人適格始無欠缺（最高法院37年上字第7366號判例意
    旨參照）。本件原告起訴時訴之聲明原為：兩造共有如附表
    一、附表二所示之不動產應予變價分割，所得價金，由兩造
    依附表一、附表二所示之權利範圍之比例分配，有起訴狀可
    稽（見本院卷一第9頁），嗣於109年5月27日具狀追加陳尚
    呈、陳鶯心、陳怜朱、陳品靜為被告，有民事更正起訴狀可
    按（見本院卷一第212頁），嗣迭經變更聲明，最後確認聲
    明為：㈠陳蔣麗惠、陳家惠之共同繼承人陳尚呈、陳鶯心、
    陳怜朱、陳品靜應就如附表三所示之不動產權利範圍8分之1
    ，辦理繼承登記為公同共有；㈡兩造共有如附表一、附表三
    所示之不動產應予變價分割，所得價金，由兩造依附表一、
    附表三所示之權利範圍之比例分配，有民事陳報（四）狀及
    110年9月22日言詞辯論筆錄可索（見本院卷二第152及345頁
    ），核與前揭規定相符，應予准許。又被告鴻展興業股份有
    限公司（下稱鴻展公司）、高耀宗、陳尚呈、陳鶯心、陳怜
    朱、陳品靜、蔣東庭、高素惠、高淑貞、高淑真均經合法通
    知，未於言詞辯論期日到場，核無民事訴訟法第386 條所列
    各款情事，爰依原告之聲請，就上開被告由其一造辯論而為
    判決，合先敘明。
二、原告主張略以：
  ㈠按分割共有物乃直接對共有物之權利有所變動，性質上屬處
    分行為，故共有不動產之共有人中有已死亡者，依民法第75
    9條規定，其繼承人，自非先經繼承登記，不得訴請分割共
    有物，而於該繼承人為被告之情形，為求訴訟之經濟，原告
    可就請求繼承登記及分割共有物之訴一併提起，即以一訴請
    求該死亡共有人之繼承人辦理繼承登記並請求該繼承人於辦
    理繼承登記後，與原告及其餘共有人分割共有之不動產。經
    查，原告為如附表一所示土地（下稱系爭土地）之共有人之
    一。而系爭土地共有人之一原為訴外人陳蔣麗惠，然訴外人
    陳蔣麗惠於民國97年5月7日死亡，應由其繼承人陳家惠、陳
    尚呈、陳鶯心、陳怜朱、陳品靜等5人繼承，但陳家惠於102
    年3月24日死亡，繼承人即僅被告陳尚呈、陳鶯心、陳怜朱
    、陳品靜等4人，惟尚未辦理繼承登記，亦無辦理限定繼承
    或拋棄繼承之資料，依繼承法律關係應由其繼承人陳尚呈、
    陳鶯心、陳怜朱、陳品靜等4人繼承，並為公同共有。
  ㈡按各共有人，除法令另有規定外，得隨時請求分割共有物，
    但因物之使用目的不能分割或契約訂有不分割之期限者，不
    在此限；共有物之分割，依共有人協議之方法行之；分割之
    方法不能協議決定，或於協議決定後因消滅時效完成經共有
    人拒絕履行者，法院得因任何共有人之請求，命為下列之分
    配：一、以原物分配於各共有人。但各共有人均受原物之分
    配顯有困難者，得將原物分配於部分共有人。二、原物分配
    顯有困難時，得變賣共有物，以價金分配於各共有人；或以
    原物之一部分分配於各共有人，他部分變賣，以價金分配於
    各共有人，民法第823條第1項、第824條第1項、第2項分別
    定有明文。又法院定共有物分割之方法，固可由法院自由裁
    量，惟應斟酌各共有人之意願、利害關係、共有物之性質、
    分割前使用狀況、分割後各部分所得利用之價值及經濟效用
    、全體共有人利益等有關情狀，於符合公平經濟原則下，為
    適當之決定。
　㈢原告為系爭土地之共有人，而系爭土地各共有人間並未訂立
    不分割特約，亦無因物之使用目的有不能分割之情形，原告
    自得隨時請求分割，是原告請求分割系爭土地，核無不合，
    自應准許。至於本件分割方法，因本件係多人共有，然系爭
    土地面積分別各僅227、125平方公尺，倘若依共有人應有部
    分比例分割，面積顯然過小，因而採用原物分割方式，均不
    足以提供各自日常生活之使用，亦無法妥善建築並限於最小
    分割面積長寬限制，而有礙該土地之經濟利用。因此，如予
    以分割將更為破碎，不利土地未來之利用，可見原物分割之
    方案顯有困難。再查，觀諸變價分割之方式，由需用者取得
    所有權，因不動產之產權單純，尚有完整再利用之可能性，
    有助提昇系爭土地之利用價值及經濟效益。若共有人嗣後有
    意願取得該等所有權，亦得以參與競標或行使優先承買權之
    方式達其目的，有多數共有人行使優先承買權時，則以抽籤
    定之，使有意願取得土地之共有人有相等之機會，至無意願
    購買之共有人，則可因競標而獲取最大利益。
  ㈣是以，原告主張本件系爭土地，應以變價分割為對本件土地
    全部所有權人堪認為最有利且適當之分割方法。綜上所述，
    原告依民法第823條第1項前段規定，訴請分割附表一系爭土
    地，為有理由，且以變價分割方式為最適宜之分割方法等語
    。並聲明：㈠陳蔣麗惠、陳家惠之共同繼承人陳尚呈、陳鶯
    心、陳怜朱、陳品靜應就如附表三所示之不動產權利範圍8
    分之1，辦理繼承登記為公同共有；㈡兩造共有如附表一、附
    表三所示之不動產應予變價分割，所得價金，由兩造依附表
    一、附表三所示之權利範圍之比例分配。
三、被告部分：
　㈠被告臺北市政府則以：系爭土地之臺北市政府持份均為4分之
    1，系爭土地係於73年間由原所有權人以贈與方式，將所有
    權移轉予被告，其使用分區均為第三種住宅區。本案倘同意
    原告以金錢補償而移轉為私有，日後即無法參與都市更新事
    業計畫並採權利變換方式選配房地，恐造成市有財產權益減
    損，故被告不同意原告所提變價分割方案。惟若鈞院判決採
    原物分割，惠請賜維持被告權利面積之分割方案，就分割土
    地之座落位置被告無意見等語，資為抗辯。並聲明：原告之
    訴駁回。
　㈡除被告臺北市政府外，其餘被告均未於言詞辯論期日到場，
    亦未提出書狀作何聲明或陳述。　
四、系爭2筆土地之所有權及權利範圍分別登記如附表一及二所
    示，系爭2筆土地面積分別為227及125平方公尺，有土地登
    記謄本在卷可證（見本院卷一第19-27頁），又陳蔣麗惠已
    於97年5月7日死亡，應由其繼承人陳家惠、陳尚呈、陳鶯心
    、陳怜朱、陳品靜等5人繼承，但陳家惠於102年3月24日死
    亡，繼承人為被告陳尚呈、陳鶯心、陳怜朱、陳品靜等4人
    等情，有陳蔣麗惠除戶謄本、遺產稅繳清證明書、遺產稅不
    計入總額證明書、遺產稅核定通知書、遺產稅申報書、繼承
    系統表等在卷可參（見本院卷一第128、130頁及本院卷二第
    43-56、79-94頁），均堪信為真。而原告主張被告陳鶯心等
    4人應辦理繼承登記，並依據民法第823條第1項、第824條規
    定請求將系爭2筆土地變價並由兩造依附表一及三所示所有
    權權利範圍比例分配價金，經查：
  ㈠按各共有人，除法令另有規定外，得隨時請求分割共有物。
    但因物之使用目的不能分割或契約訂有不分割之期限者，不
    在此限，民法第823條第1項定有明文。又民法第823條第1項
    所謂因物之使用目的不能分割，係指共有物繼續供他物之用
    ，而為其物之利用所不可缺，或為一權利之行使所不可缺者
    ，例如界標、界牆、區分所有建築物之共同部分而言（最高
    法院85年度台上字第966號、97年度台上字第1593號裁判要
    旨參照）。又既稱「不能分割」，當包括原物分割與變價分
    割在內（最高法院95年度台上字第150號裁判要旨參照）。
  ㈡經查，關於系爭臺北市○○區○○段○○段000地號土地，經臺北市
    建築管理工程處函覆本院略以：「三、旨案經本府都市發展
    局之土地使用分區申請及查詢系統、本處之臺北市建築物電
    腦地籍套繪圖、臺北市建築管理資訊系統資料查對結果，經
    查本市○○區○○段○○段000地號土地於65使字第0176號使用執
    照（62建（松山）（三）字第0095號建造執照）竣工圖說標
    示為「私設道路」，未計入法定空地，惟仍屬執照核准要件
    之一，檢附竣工圖說供參。」等情，有臺北市建築管理工程
    處110年5月11日北市都建照字第11060339181號函暨竣工圖
    可佐（見本院卷二第247-250頁），又臺北市信義區公所（
    下稱信義區公所）函覆本院略以：「二、系爭土地位於本區
    吳興街156巷2弄旁，查現存紀錄顯示吳興街156巷2弄道路曾
    於97年列入本所維護移交清冊資料，惟實際開闢及起始養護
    時間已無法確知。三、前述清冊所列吳興街156巷2弄道路維
    護長度為89公尺，參照臺北地政雲等資料，應包含系爭土地
    範圍。」，亦有信義區公所110年5月7日北市信建字第11060
    09966號函在案可參（見本院卷二第251頁）。另關於系爭臺
    北市○○區○○段○○段000地號土地，臺北市建築管理處函文略
    以：「三、旨接土地經本局之網際網路土地使用分區申請及
    查詢系統、本處之臺北市建築物電腦地籍套繪圖、臺北市建
    築管理資訊系統等檔案資料查對結果如下：㈠...。㈡...三興
    段二小段416地號土地係64使字第1366號使用執照（62建（
    松山）（三）字第0133號建築執照）之私設通路。依建築技
    術規則規定，私設通路為基地內建築物之主要出入口或共同
    出入口（共用樓梯出入口）之建築線間之通路，查本案之私
    設通路依申請建照時之法令其計算建蔽率時未計入空地比計
    算，非屬法定空地，但仍為建築執照核准要件之一，是為已
    建築使用之土地。」等情，有臺北市建築管理處98年3月30
    日北市都建照字第09801921700號函在卷可考（見本院卷二
    第71-72頁），且系爭臺北市○○區○○段○○段000地號土地於信
    義區公所曾有養護紀錄乙節，亦有信義區公所98年3月25日
    北市信建字第09830790600號函可稽（見本院卷二第77頁）
    。從而，可知系爭土地原本即因特定目的而供上開建物使用
    ，倘准系爭土地以變價分割方式而由他人取得，勢必難以確
    保其原有供上開建物使用之目的，又系爭土地面積分別僅22
    7、125平方公尺，若採原物分割亦欠缺實際使用上效率兼且
    損及土地之經濟價值，衡諸上開說明，原告請求系爭土地應
    予變價分割，應不能准許。
五、綜上所述，原告請求主張被告陳鶯心等4人應辦理繼承登記
    ，並依據民法第823條第1項、第824條規定請求將系爭2筆土
    地變價並由兩造依附表一及三所示所有權權利範圍比例分配
    價金，為無理由，應予駁回。 
六、本件事證已臻明確，兩造其餘攻擊防禦方法及證據，核與判
    決之結果不生影響，爰不一一論列，併此敘明。
七、訴訟費用負擔之依據：民事訴訟法第78條。本件訴訟費用額
    ，依後附計算書確定如主文第2項所示金額。
中　　華　　民　　國　　110 　年　　11　　月　　17 　日 
                  臺北簡易庭  法  官　陳仁傑 
附表一　　　　　　　　　
土地：臺北市○○區○○段○○段000地號土地 （面積：227平方公尺；109年1月公告現值：302,000元/平方公尺）   編號 共有人 所有權權利範圍 1 吳俊頡 1/908 2 臺北市 （即臺北市政府，管理者：臺北市政府工務局新建工程處） 1/4 3 高耀宗 1/4 4 高素惠 1/8 5 高淑貞 1/8 6 高淑真 1/8 7 鴻展興業股份有限公司 225/1816 

附表二
土地：臺北市○○區○○段○○段000地號土地 （面積：125平方公尺；109年1月公告現值：241,000元/平方公尺）   編號 共有人 所有權權利範圍 1 吳俊頡 1/500 2 臺北市 （即臺北市政府，管理者：臺北市政府工務局新建工程處） 1/4 3 陳蔣麗惠 1/8 4 蔣東庭 1/8 5 高素惠 1/8 6 高淑貞 1/8 7 高淑真 1/8 8 鴻展興業股份有限公司 123/1000 

附表三
土地：臺北市○○區○○段○○段000地號土地 （面積：125平方公尺；109年1月公告現值：241,000元/平方公尺）   編號 共有人 所有權權利範圍 1 吳俊頡 1/500 2 臺北市 （即臺北市政府，管理者：臺北市政府工務局新建工程處） 1/4 3 陳尚呈、陳鶯心、陳怜朱、陳品靜（上4人為陳蔣麗惠、陳家惠之繼承人） 1/8（公同共有） 4 蔣東庭 1/8 5 高素惠 1/8 6 高淑貞 1/8 7 高淑真 1/8 8 鴻展興業股份有限公司 123/1000 
　　　　　　
以上正本證明與原本無異。
如不服本判決，應於判決送達後20日內向本庭（臺北市○○區○
○○路0段000巷0號）提出上訴狀。（須按他造當事人之人數附
繕本）。如委任律師提起上訴者，應一併繳納上訴審裁判費。 
中　　華　　民　　國　　110 　年　　11　　月　17　日 
                              書記官　黃進傑
  計　算　書
項　　　　目             金 　額（新臺幣）　　   備註
第一審裁判費　　　            2,000元 
合　　　　計　　　            2,000元